title: "Lista de Exercícios 4 - ADAR/UFSM"
author: "Ignazio Bechis"
date: "2021-01-22"
output: html_document
---

<!-- 
Lista 4 original foi dividida em duas:
uma com exercícios tidyr e outra com dplyr
-->



## Pré-requisitos

**Pacotes necessários**
```{r include=FALSE}
pacotes <- c(
  "tidyverse",
  "dplyr",
  "lubridate"
)
easypackages::libraries(pacotes)
```

**Dados**
```{r echo=FALSE}
arq_temp <- tempfile(fileext = ".RData")
download.file(
  "https://github.com/lhmet/adar-ufsm/blob/master/data/dados-lista-exerc4-cap9.RData?raw=true",
  destfile = arq_temp,
  mode = "wb"
)
# nome dos dados carregados para os exercícios
print(load(arq_temp))
```



## Exercícios

1. Converta os dados de anomalias padronizadas do índice de oscilação sul armazenados no *quadro de dados* `soi` (mostrado abaixo) para o formato \"arrumado\" e em ordem cronológica. Os nomes das variáveis na tabela de dados arrumado deve estar sempre em letras minúsculas (conheça a função `tolower()`).



A estrutura esperada dos dados processados é mostrada abaixo: 

```
Rows: 36
Columns: 3
$ year <int> 1951, 1951, 1951, 1951, 1951, 1951, 19...
$ mes  <int> 1, 2, 3, 4, 5, 6, 7, 8, 9, 10, 11, 12,...
$ soi  <dbl> 1.5, 0.9, -0.1, -0.3, -0.7, 0.2, -1.0,...
```
```{r include=FALSE}
head(soi, n =3)
soi_tbl <- as_tibble(soi) %>%
  pivot_longer(
    .,
    cols = -(YEAR),
    names_to = "mes",
    values_to = "soi"
  )
names(soi_tbl) <- tolower(names(soi_tbl))
soi_tbl <- soi_tbl %>% mutate_if(is.character, as.integer)
glimpse(soi_tbl)
```

- - -

2. Faça a conversão dos dados de precipitação diária, armazenados em um **`tibble**`, para o \"formato arrumado\" e transforme as datas para o tipo de dados *date*.
A estrutura esperada do **`tibble`** resultante é mostrada abaixo:
```
Rows: 40
Columns: 4
$ x    <dbl> -60.625, -60.625, -60.625, -60.625, -60.625, -60.625, -6...
$ y    <dbl> 5.125, 5.125, 5.125, 5.125, 5.125, 5.125, 5.125, 5.125, ...
$ date <date> 2010-01-01, 2010-01-02, 2010-01-03, 2010-01-04, 2010-01...
$ prec <dbl> 0.0000000, 0.0000000, 0.0000000, 0.4484863, 2.3515625, 4...
```
```{r include=FALSE}
head(precd_ncdf, n =3)
prec_dia <- as_tibble(precd_ncdf) %>%
  pivot_longer(
    .,
    cols = -(x:y),
    names_to = "date",
    values_to = "prec"
  )
prec_dia <- prec_dia %>%
  mutate(
    .,
    date = gsub(
      pattern = "X",
      replacement = "",
      x = prec_dia$date
    )
  )
prec_dia$date <- as.Date(x = prec_dia$date,
                         format = "%Y.%m.%d"
)
glimpse(prec_dia)
```
3. Coloque os dados de poluição (**`tibble`** `poluentes`) no formato \"arrumado\".


```{r}
str(poluentes)
poluentes_tbl <- as_tibble(poluentes)
(poluentes_tbl)
poluentes_tbl_w <- pivot_wider(
  data = poluentes_tbl,
  names_from = poluente,
  values_from = duracao
)
glimpse(poluentes_tbl_w)
```

4. a. Coloque os dados meteorológicos diários da estação meteorológica de Santa Maria no formato arrumado. 
```
#> # A tibble: 12 x 35
#>    id    element month  year    d1    d2    d3    d4    d5    d6    d7    d8    d9   d10
#>    <chr> <chr>   <dbl> <dbl> <dbl> <dbl> <dbl> <dbl> <dbl> <dbl> <dbl> <dbl> <dbl> <dbl>
#>  1 83936 tmax        1  2010  32.6  33.4  24.8  29.4  27    24.4  29.6  29.4  29.6  31.8
#>  2 83936 tmin        1  2010  17.9  21.4  21.6  23.4  23.2  21.8  18    19.4  21.8  22.4
#>  3 83936 tmax        2  2010  36.8  38.4  32.6  38.6  34    36.4  29.8  31    32.8  33.6
#>  4 83936 tmin        2  2010  25.4  25    29.6  26.2  25    25.8  25.4  22.2  19.8  17.6
#>  5 83936 tmax        3  2010  32    32.4  33.6  32.4  32    29.6  30.2  30    31    32.6
#>  6 83936 tmin        3  2010  18.6  19    20.2  21.6  19.8  18.4  17.3  21.6  20.4  22.2
#>  7 83936 tmax        4  2010  34.4  28.6  21    24.2  23.4  24    24.6  26    27.6  30.2
#>  8 83936 tmin        4  2010  17.5  21    20.6  17.6  15    10.8  11.7  11.3  12.7  11.6
#>  9 83936 tmax        5  2010  27    26.4  20.2  22.8  25.4  17.4  19.6  19.8  17.2  17.4
#> 10 83936 tmin        5  2010   7.2   7    13    16.2  14.1  11.5  14.4  11     9.9   9  
#> 11 83936 tmax        6  2010  19.2  23.8  17.2  18.6  21.2  20.2  17.8  15.4  16.2  19  
#> 12 83936 tmin        6  2010   4.1   8.8   9.1  15.2  11.4   6.1   6.3   7.3   5.6   3.5
#> # … with 21 more variables: d11 <dbl>, d12 <dbl>, d13 <dbl>, d14 <dbl>, d15 <dbl>,
#> #   d16 <dbl>, d17 <dbl>, d18 <dbl>, d19 <dbl>, d20 <dbl>, d21 <dbl>, d22 <dbl>,
#> #   d23 <dbl>, d24 <dbl>, d25 <dbl>, d26 <dbl>, d27 <dbl>, d28 <dbl>, d29 <dbl>,
#> #   d30 <dbl>, d31 <dbl>
```


a. Coloque os dados meteorológicos diários da estação meteorológica de Santa Maria no formato arrumado. 
```{r}

dados_sm_tb <- as_tibble(dados_sm)
dados_sm_lon <- pivot_longer(
  data = dados_sm_tb,
  cols = c(5:35),
  names_to = "day",
  values_to = "value"
)
glimpse(dados_sm_lon)
dados_sm_wider <- pivot_wider(
  data = dados_sm_lon,
  names_from = element,
  values_from = value
)
glimpse(dados_sm_wider)
```


   b. Deixe os dados ordenados cronologicamente e obtenha as variáveis com nomes e ordem conforme mostrado na estrutura de dados esperada.
```
Rows: 186
Columns: 6
$ id    <chr> "83936", "83936", "83936", "83936", "83936", "...
$ year  <dbl> 2010, 2010, 2010, 2010, 2010, 2010, 2010, 2010...
$ month <dbl> 1, 1, 1, 1, 1, 1, 1, 1, 1, 1, 1, 1, 1, 1, 1, 1...
$ day   <int> 1, 2, 3, 4, 5, 6, 7, 8, 9, 10, 11, 12, 13, 14,...
$ tmax  <dbl> 32.6, 33.4, 24.8, 29.4, 27.0, 24.4, 29.6, 29.4...
$ tmin  <dbl> 17.9, 21.4, 21.6, 23.4, 23.2, 21.8, 18.0, 19.4...
```

```{r}
dados_sm_wider$day <- str_replace(dados_sm_wider$day, pattern = "[d]", replacement = "") 
dados_sm_wider$day <- as.integer(dados_sm_wider$day)
dados_sm_wider <-
  dados_sm_wider %>%
  select(id, year, everything())
dados_sm_wider <- dados_sm_wider[order(dados_sm_wider$year),]
glimpse(dados_sm_wider)
```


   c. Acrescente uma nova variável `tmed` aos dados de temperatura diária arrumados, obtida da média diária da `tmax` e `tmin`.
   
```{r}

dados_sm_m <- 
  dados_sm_wider %>%
  mutate(., tmed = (tmax + tmin)/2)
glimpse(dados_sm_m)
```


5. Com os dados obtidos na questão 4c: 
   a. renomeie as as colunas `year`, `month` e `day`para `ano`, `mes` e `dia`, respectivamente.
   b. junte as colunas `ano`, `mes` e `dia` em uma única coluna denominada `data` de forma que a classe dessa nova váriavel seja `date`.
   c. Filtre os dados obtidos em **(b)** de forma a descobrir as datas em que as observações de `tmax` ou `tmin` são faltantes. Mostre o **`tibble`** filtrado com as datas e explique o porquê de seus valores. *DICA: quantas observações são esperadas por ano?*. 
   
   
```{r}
dados_sm_nome <-
  dados_sm_m %>%
  rename(., 
       "ano" = year,
       "mes" = month,
       "dia" = day)
glimpse(dados_sm_nome)
dados_sm_uni <- unite(
  data = dados_sm_nome,
  col = data,
  ano, mes, dia,
  sep = "-"
)
dados_sm_uni$data <- as.Date(dados_sm_uni$data)
glimpse(dados_sm_uni)
dados_sm_filtro_na <-
  dados_sm_uni %>%
  filter(., is.na(tmax) | is.na(tmin))
glimpse(dados_sm_filtro_na)
```


- - -
6. A amostra de dados abaixo possui medidas a cada 6 horas de uma estação meteorológica de superfície. Reestruture os dados no formato \"arrumado\" e junte as informações de data e horário em uma única variável da classe *POSIXct* denominada `date`.
```
#>         date tmax.0 tmax.600 tmax.1200 tmax.1800 tmin.0 tmin.600 tmin.1200 tmin.1800
#> 2 01-01-2010   22.1     21.0      26.4      27.0     16     13.5      18.2      24.1
#> 3 02-01-2010   26.0     25.0      29.4      29.5     19     13.7      16.3      22.3
#> 4 03-01-2010   25.7     26.3      28.4      29.0     21     14.1      17.2      26.0
#> 5 04-01-2010   23.5     24.5      27.4      28.0     23     16.2      16.9      23.0
```
A estrutura esperada do *tibble* resultante é mostrada abaixo:
```
Rows: 16
Columns: 3
$ date <dttm> 2010-01-01 00:00:00, 2010-01-01 06:00:00, 2010-01-01 12:00:00, 2010-01-01 18:...
$ tmax <dbl> 22.1, 21.0, 26.4, 27.0, 26.0, 25.0, 29.4, 29.5, 25.7, 26.3, 28.4, 29.0, 23.5, ...
$ tmin <dbl> 16.0, 13.5, 18.2, 24.1, 19.0, 13.7, 16.3, 22.3, 21.0, 14.1, 17.2, 26.0, 23.0, ...
```


```{r}
str(dados_zorra)
dados_zorra_tb <- as_tibble(dados_zorra)
(dados_zorra_tb)
dados_zorra_tbl <- pivot_longer(
  data = dados_zorra_tb,
  cols = c(2:9),
  names_to = "temp.h",
  values_to = "value"
)
dados_zorra_s <- separate(
  data = dados_zorra_tbl,
  col = temp.h,
  sep = ".",
  into = c("tmax", "tmin", "hora"), convert = TRUE, remove = FALSE,
  extra = "merge")
```
7. Faça uma junção da tabela de dados de informações das estações de poluição (`estacoes`, dada abaixo) com os períodos de duração de poluição crítica (`poluentes`). A tabela resultante deve conter somente estações que tenham coordenadas espaciais e medidas de poluentes válidas.
Estrutura da tabela resultante:
```
Rows: 3
Columns: 5
$ id       <int> 1, 1, 2
$ lat      <dbl> 42.46757, 42.46757, 42.04915
$ lon      <dbl> -87.81005, -87.81005, -88.27303
$ poluente <chr> "ozone", "so2", "ozone"
$ duracao  <chr> "1h", "1h", "8h"
```

```{r}
str(estacoes)
str(poluentes)
estacoes_tb <- as_tibble(estacoes)
(estacoes_tb)
poluentes_tb <- as_tibble(poluentes)
(poluentes_tb)
poluente_novo = poluentes %>%
  rename(., "id" = estacao) %>% 
  select(id, everything())
  
glimpse(poluente_novo)
estacoes_poluentes <- inner_join(
  x = estacoes_tb, 
  y = poluente_novo,
  by = "id"
)
glimpse(estacoes_poluentes)
```


- - -

8. Combine as 2 tabelas abaixo de forma que:

  a. A tabela resultante contenha todas as datas compreendidas pelas duas tabelas (e em ordem cronológica) e as observações de umidade do solo (`theta`) sejam preenchidas com `NA`. 

```{r}
combinar_tabelas <- full_join(
  x = datas_obs, 
  y = datas_comp,
  by = "date")
dados_umid_solo <- combinar_tabelas[
  order(
    as.Date(
      combinar_tabelas$date,
      format = "%Y-%m/%d")
  ),
]
glimpse(dados_umid_solo)
```


  b. a tabela resultante contenha exatamente as datas da tabela `data_comp` (em ordem cronológica) e as observações de umidade do solo (`theta`) sejam preenchidas com `NA`.
  
```{r}
data_comp <- right_join(
  x = datas_obs, 
  y = datas_comp,
  by = "date",
)
dados_data_comp <- data_comp[
  order(
    as.Date(
      data_comp$date,
      format = "%Y-%m/%d")
  ),
]
glimpse(dados_data_comp)
```




- - - 

9. Utilizando os dados horários de estações meteorológicas automáticas (EMA) do RS (`dados_rs_08_16`), determine a data inicial, final e o período de dados (em anos) de cada estação (identificada pela variável `site`).

```{r}
str(dados_rs_08_16)
periodo_dados_ema <- group_by(
  dados_rs_08_16,
  site) %>%
  summarise(
    .,
    inicio = date[1],
    fim = last(dados_rs_08_16$date),
    period = n() / 8760
  ) %>%
  arrange(., desc(site))
glimpse(periodo_dados_ema)
```


- - -
10. Determine a porcentagem de dados válidos (ou seja, não faltantes) de cada variável para cada EMA. Aproxime os valores para números inteiros.

```{r}
dados_ema <- dados_rs_08_16
n_lin = nrow(dados_ema)
n_na <- colSums(is.na(dados_ema))
dados_validos_total <- (n_lin - n_na) / n_lin
porcentagem_na <- colMeans(is.na(dados_ema))
num_obs <- dados_ema %>% count(site)
dados_validos_tair <- dados_ema %>%
  group_by(site) %>%
  filter(!is.na(tair)) %>%
  summarise(., tair = n()) %>%
  mutate(., tair = (tair * 100) / num_obs$n)
dados_validos_rh <- dados_ema %>%
  group_by(site) %>%filter(!is.na(rh)) %>%
  summarise(., rh = n()) %>%
  mutate(., rh = (rh * 100) / num_obs$n)
dados_validos_prec <- dados_ema %>%
  group_by(site) %>%filter(!is.na(prec))%>%
  summarise(., prec = n()) %>%
  mutate(., prec = (prec * 100) / num_obs$n)
dados_validos_rg <- dados_ema %>%
  group_by(site) %>%filter(!is.na(rg)) %>%
  summarise(., rg = n()) %>%
  mutate(., rg = (rg * 100) / num_obs$n)
dados_validos_ws <- dados_ema %>%
  group_by(site) %>%filter(!is.na(ws)) %>%
  summarise(., ws = n()) %>%
  mutate(., ws = (ws * 100) / num_obs$n)
dados_validos_ema <- full_join(dados_validos_tair,
                               dados_validos_rh,
                               by = "site") %>%
  full_join(dados_validos_prec,
            by = "site") %>%
  full_join(dados_validos_rg,
            by = "site") %>%
  full_join(dados_validos_ws,
            by = "site")
dados_validos_ema[2:6] <- dados_validos_ema %>%
  select(
    .,
    tair:ws) %>%
  mutate_if(
    is.double,
    as.integer)
glimpse(dados_validos_ema)
```


- - -

11. Com o resultado da questão anterior, adicione uma variável indicativa da porcentagem média de observações válidas de todas variáveis. Ordene esta tabela em ordem decrescente da disponibilidade média de observações. 
  
```{r}
med_dados_validos_ema <- dados_validos_ema %>%
  gather(., "variaveis", "porcentagens", -site) %>%
  mutate(porcentagens = as.numeric(porcentagens)) %>%
  group_by(site) %>%
  mutate(disp_med = mean(porcentagens)) %>%
  ungroup() %>%
  spread(variaveis, porcentagens) %>%
  select(site, tair, rh, prec, rg, ws, disp_med) %>%
  arrange(., desc(disp_med))
glimpse(med_dados_validos_ema)
```


- - -